【裁判字號】    98,訴,1230
【裁判日期】    990224
【裁判案由】    侵權行為損害賠償
【裁判全文】
臺灣臺南地方法院民事判決              98年度訴字第1230號
原      告  丁○○
            戊○○
            甲○○
            己○○
            庚○○
兼上三人共同
訴訟代理人  丙○○
被       告 辛○○
上列被告因過失致死案件，原告提起刑事附帶民事訴訟請求損害
賠償事件（98年度交附字第84號），經本院刑事庭移送民事庭審
理，本院於民國99年2月3日言詞辯論終結，判決如下：
    主      文
被告應給付原告甲○○新臺幣壹拾伍萬元，原告丙○○、己○○
、丁○○、庚○○、戊○○各新臺幣參萬元，及均自民國九十八
年八月二十七日起至清償日止，按年息百分之五計算之利息。
原告其餘之訴駁回。
訴訟費用由被告負擔十分一，餘由原告負擔。
本判決原告勝訴部分，就其各該部分得假執行。但被告如以新台
幣壹拾伍萬元為原告甲○○，各以新台幣參萬元為原告丙○○、
己○○、丁○○、庚○○、戊○○預供擔保，就其各該部分得免
為假執行。
原告其餘假執行之聲請駁回。
    事實及理由
一、按訴狀送達後，原告不得將原訴變更或追加他訴，但如有擴
    張或減縮應受判決事項之聲明者，不在此限，民事訴訟法第
    255條第1項第3款定有明文。本件原告起訴請求被告應給付
    原告甲○○新臺幣（下同）520,000元，原告丙○○、己○○、丁○○、庚○○、戊○○各400,000元，及均自起訴狀
    繕本送達翌日起至清償日止計算之利息。嗣於本院審理中變
    更其請求為被告應給付原告甲○○600,000元，原告丙○○
    、己○○、丁○○、庚○○、戊○○各300,000元，及均自
    起訴狀繕本送達翌日起至清償日止，按法定利率計算之利息
    （見本院卷第77頁），核係擴張或減縮應受判決事項之聲明
    ，原告所為訴之變更，依上開規定，應予准許，合先敘明。
二、原告起訴主張：
  (一)被告於民國98年4月1日7時55分許，駕駛車牌YKV－569號重
    型機車，沿南182之1線縣道由西往東方向行駛，於行經臺南
    縣大內鄉環湖村23號之11前之交岔路口時，未注意車前狀況
    ，隨時採取必要安全措施，依當時情形又無不能注意之情事
    ，竟疏未注意，而撞擊被害人即原告之父乙○○騎乘車牌號
    碼MVA－718號重型機車，沿臺南縣大內鄉環湖村23號之11對
    面未命名道路由南往北方向行駛之機車，致原告之父乙○○
    騎乘之機車倒地後，受有顱骨骨折顱內出血之傷害，送醫急
    救仍不治死亡。又本件肇事交岔路口，係原告之父乙○○行
    駛之西北、東南向之不知名道路，與被告行駛之東西向南18
    2之1線縣道交匯處，該處視線無遮蔽，被告理應有充足反應
    時間觀察注意到原告之父乙○○騎乘機車動向，卻仍發生撞
    擊，被告應負過失責任。爰依侵權行為法律關係，請求被告
    給付之項目及金額如下：
  (1)原告甲○○、丙○○、己○○、丁○○、庚○○、戊○○請
    求精神慰撫金部分：原告甲○○、丙○○、己○○、丁○○
    、庚○○、戊○○喪母多年，僅餘父親可讓原告甲○○、丙○○、己○○、丁○○、庚○○、戊○○承歡膝下，原告甲○○、丙○○、己○○、丁○○、庚○○、戊○○莫不對父
    親噓寒問暖、恪盡孝道，與父親感情至篤，今逢父親遭此不
    測，原告甲○○、丙○○、己○○、丁○○、庚○○、戊○○哀痛逾恆，筆墨難以形容，爰各請求精神慰撫金1,000,00
    0元。
  (2)原告甲○○請求殯葬費部分：
    原告甲○○已支出被害人乙○○殯葬費300,000元，爰請求
    賠償殯葬費300,000元。
  (二)對於被告抗辯之陳述：
  (1)由當日車禍現場照片蒐證清楚顯示，原告之父乙○○由南往
    北行駛於路口處轉彎向西，被告則直線行駛由西向東，於路
    口中線相撞；原告之父乙○○所騎乘之機車車體左腹嚴重破
    裂，車頭向東北方倒下，人倒臥於機車外側，後腦杓撞擊地
    面顱骨骨折，顱內大量出血而亡，倘如被告所辯稱，係原告
    之父乙○○撞擊被告而倒地致死，則被告之機車應倒向對向
    車道即原告之父乙○○倒下之方向，而非倒於原地；原告之
    父乙○○之機車應係前輪毀損而非車體之左腹毀損，然被告
    之機車前輪損害嚴重，人倒臥於機車旁，與其所辯不符。
  (2)本件車禍現場東至西直線道路路面寬6公尺，南至北支線寬
    10公尺，事故路口有30公尺寬。被告由西向東於距離肇事地
    點40公尺處，即可清楚看見右側30公尺處來車，若非當時被
    告不專心騎車，怎會於距離10公尺遠才看見原告之父乙○○
    騎車衝出之道理。又原告之父乙○○為務農之人，因安全帽
    悶熱不適，而僅載農事工作帽子出門，惟若無外力撞擊，縱
    其未載安全帽，騎車倒地亦不至於付出死亡之代價。
  (3)按強制汽車責任保險法之規定，係採無過失主義，因汽車交
    通事故至受害人傷、殘、死亡者，無論加害人有無過失，受
    害人均得請求保險賠償給付，若以機車年繳1,322元強制汽車
    責任險費用即可免除賠償責任，則社會還要再添多少無辜亡
    魂及破碎的家庭？本件事故地點路口廣大，時有直行或右彎
    車穿插其中，原告之父乙○○當日誤判被告欲右彎，因而左
    轉未煞車，導致車體左腹被撞倒地，兩方皆有過失，被告不
    該將所有過失歸咎於被撞身亡、已無反駁能力之被害人陳水
    順。
  (三)並聲明：(1)被告應給付原告甲○○600,000元，原告丙○○
    、己○○、丁○○、庚○○、戊○○各300,000元，及均自
    起訴狀繕本送達翌日起至清償日止，按法定利率計算之利息
    ；(2)訴訟費用由被告負擔；(3)原告願供擔保請准宣告假執行
    。
三、被告則以：本件事故發生當時，被告係直線行駛，被害人乙○○突然從岔路左轉行駛而出，撞擊被告騎乘機車之前輪後
    自行滑倒翻車，且被害人乙○○當時未載安全帽，是本件事
    故之發生，被告並無過失。現被告身體微恙，並無資力負賠
    償之責等語。並聲明：原告之訴及其假執行之聲請均駁回；
    訴訟費用由原告負擔。
四、本院得心證之理由：
    原告主張被告應就本件交通事負損害賠償責任等情，惟為被
    告所否認，並以上開情詞為辯，是本件兩造爭執之事項在於
    ：
  (一)被告及被害人乙○○就本件車禍之發生有無過失？
  (二)原告請求之項目及數額是否正當？
五、被告與被害人乙○○就本件車禍之發生均有過失：
  (一)被告於民國98年4月1日上午7時55分許，駕駛車牌號碼YKV-5
    69號重型機車，沿臺南縣大內鄉南182之1線縣道由西往東方
    向行駛，行經臺南縣大內鄉環湖村23之11號前之無號誌交岔
    路口時，原應減速慢行，作隨時停車之準備；及注意車前狀
    況，隨時採取必要之安全措施。而依當時日間、天氣晴、路
    面乾燥無缺陷、無障礙物、視距良好之情形下，並無不能注
    意之情事，竟疏未減速慢行，作隨時停車之準備，及未注意
    車前狀況，採取必要安全措施。適有被害人乙○○未配戴安
    全帽，駕駛車牌號碼MVA-718號重型機車，沿臺南縣大內鄉
    環湖村23之11號對面之未命名道路由南往北方向行駛至該交
    岔路口，亦疏未注意行駛至無號誌交岔路口時，轉彎車應暫
    停讓直行車先行，即貿然左轉。由於雙方有上述之疏失，迨
    被告見到被害人乙○○之機車時，欲煞避已不及，雙方機車
    發生碰撞倒地，被害人乙○○因此受有顱骨骨折、顱內出血
    等傷害，雖經送醫急救，仍不治死亡之事實，被告所犯過失
    致死案件，經臺灣高等法院臺南分院於99年1月26日以98年
    度交上易字第748號判處有期徒刑5月確定在案等情，經本院
    依職權調閱臺灣高等法院臺南分院98年度交上易字第748號
    過失致死案件刑事卷宗核閱屬實，且有臺南縣警察局善化分
    局道路交通事故現場圖、道路交通事故調查報告表(一)(二)、道
    路交通事故現場蒐證照片34幀、勘驗筆錄、檢驗報告書及相
    驗屍體證明書附於刑事卷可稽（見臺灣臺南地方法院檢察署
    98 年度相字第468號相驗卷第19頁、20-21頁、25-41頁、42
    頁、45- 49頁、51頁），堪以認定。
  (二)本院依上開刑事卷宗所附道路交通事故調查報告表(一)(二)、道
    路交通事故現場圖及卷內現場照片可知，本件車禍發生之交
    岔路口並無號誌，而被告行駛之南182之1線縣道路寬約4.9
    公尺(3.3M+1.6M=4.9M)，前方並無障礙物，由西向東行向於
    岔路口設有「前有岔路」標誌，則被告行駛於該路段交岔路
    口，自應注意減速慢行，隨時作停車之準備。且由現場圖以
    觀，本件車禍發生當時，被害人乙○○所駕駛之機車已駛離
    原本行駛之未命名道路，而左轉駛入上開交岔路口。則被告
    於駛至該路口之前，對於前方被害人乙○○之車輛動態，自
    得加以注意，並採取必要之安全措施。然觀諸本件車禍發生
    後車損照片（相驗卷第31-38頁），可見被害人乙○○之機
    車車體左側破損情形相當嚴重；而被告之機車則是前輪、前
    籃受損，足徵被告係以其機車前端碰撞被害人乙○○機車左
    側甚明。復參以被害人乙○○機車車體左側損壞相當嚴重之
    情，亦可見被告騎乘之機車撞擊力道強烈，顯見其行車有相
    當之速度，並未減速慢行。準此，被告於行經上開交岔路口
    時並未注意車前狀況及減速慢行，應堪認定。被告抗辯係被
    害人乙○○突然左轉行駛過來撞到被告，被告並無過失云云
    ，即非可採。
  (三)又被害人乙○○騎駛機車行經上開交岔路口，係左轉駛入上
    開南182-1線道路，而被告係直行車。於車禍發生時，被告
    所駕駛之機車已駛至上開路口，而被害人乙○○之機車則甫
    至該路口分向限制線處，足認被害人乙○○於行經上開交岔
    路口左轉彎時，並未暫停讓直行車先行，是被害人乙○○亦
    有轉彎車未暫停讓直行車先行之過失，應可認定。惟被告於
    本件事故既有未注意車前狀況及減速慢行之過失情節，已如
    前述，縱被害人乙○○對於本件交通事故之發生，亦有前述
    過失，仍不能解免被告應負之過失責任。
  (四)復參以本件交通事故之肇事因素，經檢察官囑託臺灣省臺南
    區車輛行車事故鑑定委員會鑑定結果認為:「一、乙○○駕
    駛普通重型機器腳踏車，轉彎車未讓直行車先行，為肇事主
    因；二、辛○○駕駛普通重型機器腳踏車，未注意車前狀況
    ，為肇事次因」等語，有臺灣省臺南區車輛行車事故鑑定委
    員會98年4月30日南鑑字第0985901240號函附臺南區980253
    案鑑定意見書在卷可憑（見前開刑事卷宗相驗卷第56-57頁
    ）；復經臺灣高等法院臺南分院囑託台灣省車輛行車事故覆
    議鑑定委員會鑑定結果認為:「照臺南區車鑑會之鑑定意見
    ，惟意見文字改為:『一、乙○○駕駛重機車，行經無號誌
    岔路口，左轉時未暫停讓左方直行車先行，為肇事主因。二
    、辛○○駕駛重機車，行經無號誌岔路口，未減速慢行且未
    充分注意車前狀況，為肇事次因。』」等語，有臺灣省車輛
    行車事故覆議鑑定委員會98年12月21日覆議字第0986204734
    號函附鑑定意見書附於刑事卷可憑（見臺灣高等法院臺南分
    院98年度交上易字第748號刑事卷宗第38頁）。益徵被告、
    被害人乙○○於本件車禍之發生均有過失無訛。
  (五)再按「汽機車行駛至交岔路口，其行進、轉彎，應依下列規
    定：二、行至無號誌或號誌故障而無交通指揮人員指揮之交
    岔路口，支線道車應暫停讓幹線道車先行」、「行經無號誌
    之交岔路口及其他人車擁擠處所，應減速慢行，作隨時停車
    之準備」、「汽機車行駛時，駕駛人應注意車前狀況，並隨
    時採取必要之安全措施」。道路交通安全規則第102條第1項
    第2款、第93條第1項第2款、第94條第3項分別定有明文。本
    件被告沿臺南縣大內鄉南182之1線縣道由西往東方向行駛，
    於行經臺南縣大內鄉環湖村23之11號前之無號誌交岔路口時
    ，依上開規定自應減速慢行，作隨時停車之準備，及注意車
    前狀況，並隨時採取必要之安全措施，而依當時為日間、天
    氣晴、路面乾燥無缺陷、無障礙物、視距良好之情形下，此
    有道路交通事故調查報告表(一)在卷可憑（見前開相驗卷第20
    頁），並無不能注意之情事，被告竟疏於注意，未減速慢行
    ，作隨時停車之準備，及未注意車前狀況，並隨時採取必要
    之安全措施，而與被害人乙○○所騎乘之車號MVA-718號重
    型機車發生碰撞，致被害人乙○○死亡，則被告就本件事故
    之發生，自有行經無號誌之交岔路口，應減速慢行，作隨時
    停車之準備；及未注意車前狀況，並隨時採取必要之安全措
    施之過失；而被害人乙○○騎機車至無號誌交岔路口時，亦
    有轉彎車未暫停讓直行車先行之疏失，同為本件事故之肇事
    原因。又被害人因本件車禍事故而受傷死亡，亦經檢察官督
    同檢驗員相驗屬實，製有勘驗筆錄、相驗屍體證明書、檢驗
    報告書在卷可憑（見相驗卷第42、45-51頁）。則被告過失
    駕駛行為與被害人乙○○之死亡結果間，自有相當因果關係
    。
  (六)綜上，本院審酌被告行經無號誌之交岔路口，未減速慢行，
    作隨時停車之準備，及未注意車前狀況，並隨時採取必要之
    安全措施之過失行為；被害人乙○○行經無號誌交岔路口時
    ，亦有轉彎車未暫停讓直行車先行之疏失，認被告就本件車
    禍應負百分之40之過失責任，而被害人乙○○應負百分之60
    之過失責任。
六、原告請求之項目及數額是否正當？
  (一)按因故意或過失，不法侵害他人之權利者，負損害賠償責任
    ；違反保護他人之法律，致生損害於他人者，負賠償責任；
    汽車、機車或其他非依軌道行駛之動力車輛，在使用中加損
    害於他人者，駕駛人應賠償因此所生之損害。不法侵害他人
    致死者，對於支出殯葬費之人，亦應負損害賠償責任；不法
    侵害他人致死者，被害人之配偶、子、女，雖非財產上之損
    害，亦得請求賠償相當之金額，民法第184條第1項前段、第
    191條之2、192條第1項、第194條分別定有明文。本件被害人
    乙○○因被告上開過失行為，以致發生交通事故死亡，而原
    告甲○○、丙○○、己○○、丁○○、庚○○、戊○○均為
    被害人乙○○之子女，此有原告個人戶籍資料在卷可憑（見
    本院卷第13-18、96、101頁），依上開規定，原告自得依侵
    權行為之法律關係，請求被告賠償其損害。
  (二)原告請求之項目及數額應否准許，分述於下：
  (1)原告甲○○、丙○○、己○○、丁○○、庚○○、戊○○請
    求精神慰撫金部分：
  1.按慰藉金之賠償，以人格權遭受侵害，使精神上受有痛苦為
    必要，至其核給之標準固與財產上損害之計算不同，惟非不
    可斟酌雙方身分、資力與加害程度，及其他各種情形核定相
    當之數額（最高法院51年台上字第223號判例參照）。
  2.本院審酌原告均為被害人乙○○之子女，於欲奉養孝順其父
    即被害人之際，被害人因被告之過失行為而喪失寶貴生命，
    致原告自此與其父天人永隔，精神上自受有相當之痛苦。爰
    審酌原告甲○○於97年間所得總額18,305元，名下有投資、
    房屋及土地，財產總額約6,845,560元；原告丙○○二專畢
    業，從事肥料販售，於97年間所得總額54,565元，名下有房
    屋及土地價值約4,069,630元；原告己○○高農畢業，從事
    鋁門安裝，於97年間並無所得，名下亦無財產；原告丁○○
    高職肄業，紡織廠女工，於97年間所得總額488,470元，名
    下有汽車、房屋及土地，財產總額約821,431元；原告庚○○國中畢業，打零工，於97年間並無所得，名下有汽車3輛
    ；原告戊○○國中肄業，打零工，於97年間所得總額221,20
    0元，名下有汽車2輛；被告國小肄業，餐廳洗碗工，於97年
    間並無所得，名下有汽車2輛等情，此有兩造97年稅務電子
    閘門財產所得調件明細表在卷可憑（見本院卷第23-24、33-
    34、38、45-47、52、58、65頁）。本院綜合兩造身份、社
    會地位、經濟能力等各情，及原告甲○○、丙○○、己○○
    、丁○○、庚○○、戊○○所受痛苦程度，認原告甲○○、
    丙○○、己○○、丁○○、庚○○、戊○○所受精神慰撫金
    損害各以700,000元為適當，逾此部分之請求，不應准許。
  (2)原告甲○○請求殯葬費部分：
    原告甲○○主張因被害人乙○○死亡而支出殯葬費300,000
    元乙節，為被告所不爭執（見本院卷第78頁），堪信屬實。
    而殯葬費為收殮、追思禮儀及埋葬之費用，應斟酌被害人當
    地之習俗、被害人之身分及地位等狀況決定之。原告甲○○
    主張因被害人乙○○死亡而支出殯葬費300,000元，核與被
    害人乙○○生前身分及目前一般喪事費用相當，應屬必要，
    而應准許。
  (三)綜上，原告甲○○所得請求之金額為1,000,000元【計算式
    ：700,000（精神慰撫金）＋300,000（殯葬費）＝
    1,000,000】，原告丙○○、己○○、丁○○、庚○○、戊○○請所得請求之金額各為700,000元（精神慰撫金）。
七、又按損害之發生或擴大，被害人與有過失者，法院得減輕賠
    償金額，或免除之，民法第217條第1項亦定有明文。復按民
    法第192條第1項規定，係間接被害人得請求賠償之特例。此
    項請求權，自理論言，雖係固有之權利，然其權利係基於侵
    權行為之規定而發生，自不能不負擔直接被害人之過失，倘
    直接被害人於損害之發生或擴大與有過失時，依公平之原則
    ，亦應有民法第217條過失相抵規定之適用（最高法院73年
    台再字第182號判例參照）。查，被害人乙○○就本件車禍
    發生亦有轉彎車未暫停讓直行車先行之疏失，其過失比例為
    百分之60，業如前述，依上開規定，原告應承擔被害人乙○○就本件車禍之過失責任百分之60，故原告甲○○所得請求
    之金額為400,000元【計算式：1,000,000×0.4＝400,000】
    ，原告丙○○、己○○、丁○○、庚○○、戊○○得請求之
    金額各為280,000元【計算式：700,000×0.4＝280,000】。
八、原告已領取之強制汽車責任險保險給付應予扣除：
  (一)按本法所稱請求權人，指下列得向保險人請求保險給付或向
    特別補償基金請求補償之人：二因汽車交通事故死亡者，為
    受害人之遺屬；其順位如下：(一)父母、子女及配偶。(二)祖父
    母。(三)孫子女。(四)兄弟姐妹。同一順位之遺屬有數人時，按
    人數平均分配保險給付或補償。保險人依本法規定所為之保
    險給付，視為被保險人損害賠償金額之一部分；被保險人受
    賠償請求時，得扣除之。強制汽車責任保險法第11條第1項
    第2款、第2項、及第32條分別定有明文。
  (二)本件原告甲○○、丙○○、己○○、丁○○、庚○○、戊○○業已領取強制汽車責任險死亡給付1,500,000元，並由原
    告甲○○、丙○○、己○○、丁○○、庚○○、戊○○各分
    得250,000元等情，業據原告於本院審理中陳明在卷，揆諸
    上開規定，原告甲○○、丙○○、己○○、丁○○、庚○○
    、戊○○各領取之強制險保險金250,000元，應自原告甲○○、丙○○、己○○、丁○○、庚○○、戊○○得求之金額
    中予以扣除，經扣除後，原告甲○○得請求之金額為150,00
    0元【計算式：400,000－250,000＝150,000】，原告丙○○
    、己○○、丁○○、庚○○、戊○○得請求之金額各為30,
    000元【計算式：280,000－250,000＝30,000】。
九、末按給付無確定期限者，債務人於債權人得請求給付時，經
    其催告而未為給付，自受催告時起，負遲延責任。其經債權
    人起訴而送達訴狀，或依督促程序送達支付命令，或為其他
    相類之行為者，與催告有同一之效力。遲延之債務，以支付
    金錢為標的者，債權人得請求依法定利率計算之遲延利息。
    但約定利率較高者，仍從其約定利率。應付利息之債務，其
    利率未經約定，亦無法律可據者，週年利率為百分之5。民
    法第229條第2項、第233條第1項及第203條定有明文。綜上
    所述，原告依侵權行為之法律關係，請求被告應給付原告甲○○150,000元，原告丙○○、己○○、丁○○、庚○○、
    戊○○各30,000元，及均自起訴狀繕本送達翌日即98年8 月
    27日起至清償日止，按年息百分之5計算之利息，於法有據
    ，應予准許。逾此部分之請求，即無理由，應予駁回。
十、本件事證已臻明確，兩造其餘攻擊、防禦及舉證，經審酌後
    核與本院心證形成與判決結果均無影響，爰不另一一論述，
    附此敘明。
十一、本件原告勝訴部分為所命給付之金額未逾50萬元之判決，
      依民事訴訟法第389條第1項第5款規定，應依職權宣告假
      執行。原告陳明願供擔保，聲請宣告假執行，應無必要。
      本院併就此部分依職權宣告被告預供擔保，得免為假執行
      。至於原告敗訴部分，其假執行之聲請已失所依附，應予
      駁回。
十二、結論：本件原告之訴為一部有理由，一部無理由，依民事
      訴訟法第79條、第85條第2項、第389條第1項第5款、第
      392條第2項，判決如主文。
中    華    民    國    99    年    2     月    24    日
                        民事第二庭法  官  張桂美
以上正本證明與原本無異。
如不服本判決，應於送達後廿日內，向本院提出上訴狀並表明上
訴理由，如於本判決宣示後送達前提起上訴者，應於判決送達後
廿日內補提上訴理由書（須附繕本）。
中    華    民    國    99    年    2     月    24    日
                                  書記官  謝安青

司法院資訊處製作；財團法人民間司法改革基金會備份。
